臺灣高等法院臺中分院刑事判決
110年度上訴字第932號
上  訴  人  臺灣苗栗地方檢察署檢察官
被      告  劉新傳




上列上訴人因被告違反水土保持法等案件，不服臺灣苗栗地方法
院108年度訴字第529號，中華民國110年3月30日第一審判決（起
訴案號：臺灣苗栗地方檢察署108年度偵字第516號），提起上訴
，本院判決如下：
    主  文
原判決撤銷。
戊○○犯水土保持法第三十二條第四項之非法占用開發使用致水土
流失未遂罪，累犯，處有期徒刑玖月。
未扣案犯罪所得新臺幣貳拾伍萬元沒收之，於全部或一部不能沒
收或不宜執行沒收時，追徵其價額。
    事  實
一、戊○○知悉坐落苗栗縣○○市○○段如附表所示之土地（下合稱本
    案土地），分別為如附表所示之人所有及管理，且上開土地
    均為經行政院農業委員會參照自然形勢、行政區域或保育、
    利用之需要，報請行政院核定公告之公、私有土地，屬水土
    保持法所稱之山坡地，未經同意不得擅自墾殖、占用或從事
    水土保持法第8條第1項第2款至第5款之開發、經營或使用，
    仍基於在公有或私人山坡地占用或從事開發、使用之犯意，
    未徵得本案土地之所有權人或管理者之同意，自民國107年1
    月間之某日起至107年2月上旬某日止，雇用不知情之林○○及
    其他真實姓名年籍不詳之工人，在上開土地鋪設鐵板、清掃
    、整地，並聯絡不知情之傅○○及其他真實姓名年籍不詳之司
    機，自新北市○○區○○段00地號、苗栗縣○○市○○段等土地，載
    運營建剩餘土石方，傾倒、回填在本案土地上，而占用、開
    發、使用公有或私人山坡地（面積如附表所示），惟尚未致
    生水土流失之結果。嗣於107年1月19日，經苗栗縣政府據報
    後到場會勘並查報處理，始循線查悉上情。
二、案經財政部國有財產署中區分署、臺灣苗栗農田水利會（現
    改制為行政院農業委員會農田水利署苗栗管理處）訴由及苗
    栗縣警察局頭份分局報告臺灣苗栗地方檢察署檢察官偵查起
    訴。
    理  由
壹、程序部分
一、按被告以外之人於審判外之陳述，雖不符刑事訴訟法第159
    條之1至第159條之4之規定，而經當事人於審判程序同意作
    為證據，法院審酌該言詞陳述或書面陳述作成時之情況，認
    為適當者，亦得為證據；當事人、代理人或辯護人於法院調
    查證據時，知有刑事訴訟法第159條第1項不得為證據之情形
    ，而未於言詞辯論終結前聲明異議者，視為有前項之同意，
    刑事訴訟法第159條之5定有明文。立法意旨在於傳聞證據未
    經當事人之反對詰問予以核實，原則上先予排除。惟若當事
    人已放棄反對詰問權，於審判程序中表明同意該等傳聞證據
    可作為證據；或於言詞辯論終結前未聲明異議，基於尊重當
    事人對傳聞證據之處分權，及證據資料愈豐富，愈有助於真
    實發見之理念，且強化言詞辯論主義，使訴訟程序得以順暢
    進行，上開傳聞證據亦均具有證據能力。查檢察官、被告戊○○對於本判決以下所引用被告以外之人於審判外之陳述，迄
    本院言詞辯論終結前均未聲明異議，本院審酌上開證據資料
    作成時之情況，尚無違法不當或證明力明顯過低之瑕疵，認
    為以之作為證據應屬適當，依刑事訴訟法第159條之5規定，
    認前揭證據資料均有證據能力。
二、至於本判決以下所引用之非供述證據，與本案待證事實均具
    有關連性，亦無證據證明係實施刑事訴訟程序之公務員因違
    背法定程序或以不法方式所取得，依刑事訴訟法第158條之4
    之反面解釋，當有證據能力，復經本院審理時，提示並告以
    要旨，使當事人充分表示意見，自得為證據使用。
貳、實體部分
一、訊據被告戊○○坦承有於本案土地中之國有財產局及農田水利
    會土地上堆置土石情事，亦不否認有於前揭時、地，雇用林
    ○○及其他真實姓名年籍不詳之工人，在本案土地鋪設鐵板、
    清掃、整地，並聯絡不知情之傅○○及其他真實姓名年籍不詳
    之司機，自新北市○○區○○段00地號、苗栗縣○○市○○段等土地
    ，載運營建剩餘土石方，傾倒、回填在本案土地上之行為，
    惟矢口否認有何非法占用開發使用致水土流失未遂犯行，辯
    稱伊係在不知情狀況下，在國有財產局及農田水利會土地上
    堆置土石，至於被害人甲○○、丁○○、己○○土地，伊「一粒土
    都沒倒」，一開始是○○寺住持呂○○拜託伊幫忙整理土地，伊
    就雇用挖土機司機、清掃工人等，○○寺土地與其他土地之間
    有高低差，伊只是將比較低的土地填高而已；伊是受呂○○委
    託，當時傾倒、填土工作均由○○寺住持、師父在現場指揮，
    伊只有偶爾到現場，伊也沒有在現場指揮；現場沒有溝渠等
    地界，伊無法確認本案土地及周圍土地在何範圍內是何人所
    有的；呂○○答應補貼伊6萬元，但呂○○只有交付1張票面金額
    3萬元的支票給伊等語（以上包括被告於一審之辯解）。經
    查：
　㈠本案坐落苗栗縣○○市○○段如附表編號1至5所示之土地（即本
    案土地），分別為如附表編號1至5所示之人所有及管理，且
    均為經行政院農業委員會參照自然形勢、行政區域或保育、
    利用之需要，就合於水土保持法第3條第3款第1目或第2目之
    情形者劃定範圍，報請行政院核定公告之公、私有土地，屬
    水土保持法所稱之山坡地一節，業經證人己○○、王○○、丙○○
    於警詢時，證人甲○○、彭○○於警詢及偵訊中證述明確（見警
    卷第51至53、57至59、63至65、69、73至75頁，他卷第66頁
    、69頁反面至70頁），並有本案土地之土地建物查詢資料、
    土地登記公務用謄本、苗栗縣政府109年2月27日府水保字第
    1090037508號函暨所附行政院農業委員會98年8月4日農授水
    保字第0981850245號公告、苗栗縣頭份鎮山坡地範圍地段接
    合圖、108年11月22日農授水保字第1081866025號公告、苗
    栗縣山坡地範圍界址圖－○○市○○段行政院農業委員會水土保
    持局山坡地範圍、特定水土保持區、查定分類查詢結果（如
    附表編號1至5「土地地號」欄所示地號）等件在卷可稽（見
    警卷第123、139、143、147、151至155、159至161、178、2
    17、225、267、271頁，他卷第20至22、23至27頁反面、38
    頁反面、39、40至43頁反面，原審卷第53至67、121至123、
    125至148頁），首堪認定。
  ㈡又被告未徵得本案土地之所有權人或管理者之同意（被告另
    徵得苗栗縣○○市○○段000、000、000地號土地所有權人林○○〔
    已歿〕、陳○○、呂○○之同意），自107年1月間之某日起至107
    年2月上旬某日止，雇用林○○及其他真實姓名年籍不詳之工
    人，在本案土地鋪設鐵板、清掃、整地，並聯絡傅○○及其他
    真實姓名年籍不詳之司機，自新北市○○區○○段00地號、苗栗
    縣○○市○○段等土地，載運營建剩餘土石方，傾倒、回填在本
    案土地上，而有占用、開發、使用公有或私人山坡地之客觀
    行為，惟本案土地尚未因被告前揭行為，致生水土流失或毀
    損水土保持之處理與維護設施之結果等情，已據證人丙○○、
    己○○、王○○於警詢時，證人林○○、林○○、甲○○、彭○○於警詢
    及偵訊中，證人傅○○、陳○○、黃○○於偵訊中，證人釋○○於偵
    訊及原審審理中，證人呂○○於警詢、偵訊及原審審理中證述
    綦詳（見警卷第13至17、31至35、41至47、51至53、57至59
    、63至65、69至71、75至77頁，他卷第66頁及其反面、68至
    70、121至123、124反面至125頁，偵卷第31至32頁反面、39
    至40頁反面，偵緝卷第52至58頁，原審卷第210至221、224
    至237頁），復有苗栗縣政府107年2月2日府農農字第107002
    6027號函暨其附件、107年2月7日府農農字第1070028695號
    函暨其附件、107年3月8日府地用字第1070044594號函暨所
    附戊○○出具之陳述意見書、丁○○出具之說明函、甲○○出具之
    陳情書、己○○出具之陳述意見書、丙○○出具之證明書、107
    年1月30日府農農字第1070022399號函暨其附件、財政部國
    有財產署（下稱國產署）中區分署苗栗辦事處107年2月21日
    台財產中苗三字第10737002240號函暨所附國有土地勘（清
    ）查表－使用現況略圖、107年2月2日、2月9日、2月13日現
    場勘查照片、○○市○○段000、000、000、000、000地號國有
    土地彙整表、苗栗縣○○市地籍圖查詢資料、107 年1月25日
    苗栗縣政府會勘紀錄、臺灣苗栗地方檢察署檢察官107年度
    他字第332號履勘現場筆錄、苗栗縣頭份地政事務所107年7
    月23日頭地二字第1070004707號函暨所附土地複丈成果圖、
    地籍圖套繪航照圖、苗栗縣政府環境保護局107年8月29日環
    廢字第1070037394號函暨其附件、苗栗縣政府107年1月30日
    府農農字第1070022399號函暨所附舉報資料、107年1月19日
    苗栗縣政府會勘紀錄、107年1月19日、1月25日現場勘查照
    片、土地建物查詢資料、土地登記第一類謄本、地籍圖套繪
    航照圖、土地同意書影本、新北市政府工務局107年2月8日
    新北工施字第1070258396號函、地圖擷圖、新北市建築工程
    剩餘土石方流向證明文件翻拍照片、現場照片等、苗栗縣事
    業廢棄物處理稽查紀錄工作單、陳○○提供之切結書影本、臺
    灣苗栗農田水利會108年9月9日苗農水管字第1081051884號
    函、國產署中區分署108年12月19日台財產中苗三字第10837
    01694號函暨其附件等件存卷可憑（見警卷第79至83、87、8
    9至91、101、103、105至109、111、113至115、117、119至
    272頁，他卷第1至43頁反面、55至60、62至63、74至79、82
    至85頁反面、87頁及其反面、91至106、107至109、114、13
    0至131頁，偵卷第43、66頁，原審卷第49至67頁），應堪認
    定。
  ㈢被告雖以前揭情詞置辯，惟查：
  ⒈被告於警詢及偵訊中均供稱：苗栗縣○○市○○段000地號土地所
    有權人林○○有同意伊在該土地上施工，林○○有給伊土地同意
    書；同段000地號土地則是○○寺住持呂○○拜託伊回填土方，
    亦有同意伊施工；同段000、000地號土地工程負責人是伊，
    是林○○、呂○○委託伊填土，伊雇請工人林○○等人在現場施工
    ；當時林○○與○○寺相處不好，○○寺土地要填土，必須經過林
    ○○等人土地，○○寺方面就拜託伊協調，伊就向林○○表示○○寺
    那邊要填土，需要過路，並詢問林○○是否一起填土；○○寺要
    回填同段000、000地號土地，該處原本有10幾公尺的高低差
    ，伊是幫忙○○寺填土；土方來源一部分是苗栗縣○○市○○里工
    地所產生的土方，一部分則是外縣市載運過來的土方；現場
    管制路口的工人會向傾倒廢土的卡車、拖車收取費用，挖土
    機司機則會指揮卡車、拖車司機傾倒，伊將費用拿去支付挖
    土機、水車及清掃工人；伊有雇請工人在現場灑水、清掃；
    現場工人林○○是伊找來的，林○○的工作包括鋪設鐵板、清掃
    、整地等語（見警卷第21至23頁，他卷第123至124頁），於
    原審審理中亦供稱：一開始是○○寺住持呂○○拜託伊整理土地
    ，伊就雇用挖土機司機、清掃工人等，伊受委託只有將比較
    低的土地填高而已；因為林○○與○○寺有糾紛，所以透過伊協
    調，讓林○○同意讓車輛過路，並由林○○抽取費用；一開始是
    伊去接觸林○○的，伊有取得林○○同意，伊也有去找同段000
    地號土地所有權人陳○○簽切結書，並取得其同意過路；載運
    土方來現場填土的司機都是伊聯繫的；土方有2個來源，第1
    個部分是苗栗縣○○市○○里搭建新廠房所產生的廢土，第2個
    部分是傅○○等司機載運過來的，但伊不清楚來源；伊有雇請
    工人在現場管理，也有負責在現場灑水、清掃的工人，以及
    林○○等挖土機司機；伊大概10天內有8天會到現場去看，伊
    是去現場察看有無狀況、問題，中午也會在該處吃飯，○○寺
    會準備素食齋飯給伊吃等語（見原審卷第166至167、277至2
    91頁）。
  ⒉由上可知，被告徵得苗栗縣○○市○○段000、000、000地號土地
    所有權人林○○、陳○○、呂○○之同意後，確有於前揭時間，在
    000、000、000地號土地及其周邊之本案土地上，雇用林○○
    及其他真實姓名年籍不詳之工人，從事現場出入管理、灑水
    、鋪設鐵板、清掃、操作挖土機、整地等工作，並自行聯絡
    傅○○及其他真實姓名年籍不詳之司機，自新北市○○區○○段00
    地號、苗栗縣○○市○○段等土地，載運營建剩餘土石方，傾倒
    、回填在000、000、000地號土地及其周邊之本案土地上；
    其中林○○、陳○○均係由被告主動聯繫，並徵得其等同意後，
    由被告與其等簽立書面為據，而現場挖土機司機、清掃工人
    等，乃至載運土石方之車輛司機，亦均係被告自行雇用、聯
    絡，工人報酬由被告支付，被告並頻繁前往現場察看、監督
    工程情形及回填土方之進度，此情亦與證人林○○於警詢及偵
    訊中證稱：被告主動來找伊說要填土、填平，說伊的土地太
    低，結果被告填到別的地方去；伊只是同意被告在000地號
    土地上回填土方，被告表示有法律責任或後續處理均由被告
    自行負責；被告有找伊簽立同意書；伊沒有付錢請被告填土
    等語；證人陳○○於偵訊中證稱：被告來找伊說要在000地號
    土地上填土，並保證是回填好的土，後來伊就簽立切結書，
    同意被告填土等語；證人林○○於警詢及偵訊中證稱：現場負
    責人為被告，是被告找伊到現場工作；伊在現場從事操作挖
    土機、吊掛、載運鐵板工作；伊斷斷續續到現場工作，如果
    路上灰塵多，被告會叫伊開水車灑水、洗路；伊有看到○○寺
    住持等人過來查看，但伊不知道在看什麼；現場應該是被告
    在指揮；中午吃飯時，○○寺的人會拿飯給被告，其餘的伊都
    沒看到；伊看過呂○○1、2次，但伊沒有看到○○寺的人在現場
    指揮被告或其他人等語；證人傅○○於偵訊中證稱：載運砂石
    都會有訊息，哪邊有收土，就去哪邊倒土；當時是被告在現
    場以無線電與伊聯絡，向伊指路，並表示有申請，可以合法
    倒土；被告有請人在現場管理，並指示伊將土方傾倒在何處
    ，挖土機會去作業；現場都有人在管理，大部分時間是被告
    在場，有時是被告雇用的人；伊對呂○○沒有印象，伊不知道
    當地有寺廟，但伊有看到坐輪椅的阿伯（即林○○）等語均互
    核相符（見警卷第13至17、31頁，他卷第122頁反面至123頁
    ，偵卷第31至32頁反面、第39頁及其反面，偵緝卷第52至58
    頁），並有前揭土地同意書、切結書影本、107年1月19日、
    1月25日苗栗縣政府會勘紀錄、現場勘查照片等件存卷可佐
    。是綜觀卷內事證，被告確係居於主導地位，自行雇用工人
    從事各項現場工作，並在現場指揮、監督工程情形及回填土
    方之進度，復聯絡司機載運營建剩餘土石方，將之傾倒、回
    填在本案土地上，而有占用、開發、使用公有或私人山坡地
    之行為，至臻明確。而上述苗栗縣○○市○○段000、000、000
    地號土地均非本案檢察官起訴之非法占用開發使用範圍，無
    從以被告或曾獲上述第000、000、000地號土地使用權人同
    意即脫免其刑責。
  ⒊被告辯稱本案被害人甲○○、丁○○、己○○土地，伊「一粒土都
    沒倒」云云，然查本案經臺灣苗栗地方檢察署於107年7月4
    日會同苗栗縣頭份地政事務所人員、被害人及關係人呂○○，
    並通知被告到場，就現場遭填土部分進行履勘測繪，已確認
    附表所示本案土地均確經傾倒土石，有苗栗縣頭份地政事務
    所複丈成果圖在卷可考（他字卷58頁)，又依卷附之107年7
    月20日地籍圖套繪航照圖（他字卷第57頁），現場經被告傾
    倒之部分空拍呈土黃色，寸草不生，且土色一致，與周遭未
    經傾倒土地呈林木青翠蒼鬱狀，顯呈強烈對比，自係同一時
    期遭填土所致，是被告所辯未於被害人甲○○、丁○○、己○○土
    地傾倒土石，自係飾卸之詞，無可採信。
　⒋被告固另辯稱：伊是受呂○○委託，當時現場傾倒、填土工作
    均係由○○寺住持、師父等人在現場指揮，填土範圍是呂○○、
    釋○○在現場指導、指揮的，伊只有偶爾到現場，沒有到裡面
    指揮云云。惟被告就此部分情節，歷次所述內容已有出入，
    且與上開證人等證述之內容均不相符合，當難輕信；且依上
    述107年7月20日地籍圖套繪航照圖，○○寺範圍與被告填土區
    域顯可明確區分，○○寺聯外通道亦明顯不須經本案土地，難
    想像有何需要委託被告大規模整地；被告於本院稱○○寺要乾
    淨的土回填，但伊不知要回填的面積有多大，與○○寺沒有書
    面契約，亦未約定代價，有本院審判筆錄可按，本案被告傾
    倒土石範圍廣大，施工期間亦有相當時日，被告豈可能在未
    約定代價，亦未訂立書面契約，甚至不知要回填面積狀況下
    即為○○寺大範圍施工，且其於偵查中稱○○寺要回填同段第00
    0、000地號土地，自非本案土地，被告於原審審理中亦供稱
    ：一開始是○○寺住持呂○○拜託伊整理土地，伊就雇用挖土機
    司機、清掃工人等，伊受委託只有將比較低的土地填高而已
    ，有原審筆錄可按，是本案縱認與○○寺或有關聯，衡情亦不
    外僅委託被告小面積施工整地，被告顯係藉此名目大興土木
    ，在鄰近土地大肆傾倒廢土牟利。又證人呂○○於警詢、偵訊
    及原審審理中已證稱：當時是被告來找伊，向伊借路，希望
    伊答應讓車輛從伊所有之000號土地通過，伊只有口頭答應
    ，當時沒有與被告簽立任何同意書，被告並向伊表示會做好
    事後土地復原工作；伊與被告原先不認識，也沒有任何關係
    ；伊沒有找被告整理土地，亦沒有同意或拜託被告回填土地
    ；填土的都是周邊土地，○○寺是外地來的，並不認識鄰地地
    主；伊沒有使用周邊土地，沒必要填土；伊也不是現場工程
    的經營人；被告都會到現場監工，但警察到場時就看不到被
    告；當時被告是向伊表示先將土石方堆置於伊的土地，再移
    至他人土地，伊只有口頭同意過路；3萬元支票部分是被告
    另行向伊借款3萬元，與填土並無關係等語明確（見警卷第4
    1至47頁，他卷第121至122、125頁，原審卷第210至221頁）
    ，益見被告確有在現場指揮、監督工程情形及回填土方之進
    度，就占用、開發、使用公有或私人山坡地之行為，實係居
    於主導地位，而非單純聽從他人之指示。是被告上開所辯，
    顯屬事後推諉卸責之詞，自不足採。至證人呂○○上開所述情
    節固或有飾卸，然被告確有在本案土地上傾倒、回填營建廢
    棄土石方之行為，既經本院認定如前，縱○○寺曾委託被告小
    面積整地，或與其他土地所有權人間，是否或存在何種協議
    或安排，均不影響被告本案非法占用開發使用公有或私人山
    坡地犯行之認定，附此敘明。
　⒌被告另辯以：現場沒有溝渠等地界，伊無法確認本案土地及
    周圍土地在何範圍內是屬於何人所有，也沒有人告知伊是國
    有地云云。然查，被告在苗栗縣○○市○○段000、000、000地
    號土地及其周邊之本案土地上，雇用工人從事各項現場工作
    ，並傾倒、回填營建剩餘土石方之前，既已主動聯繫並徵得
    000、000、000地號土地所有權人林○○、陳○○、呂○○之同意
    ，足見被告主觀上對於000、000、000地號土地係林○○、陳○○、呂○○所有，且應徵得各該土地之所有權人或管理者之同
    意，始得在各該土地上從事前揭行為等節，均知之甚詳，則
    被告對於其周邊之本案土地分別為各該土地所有權人所有，
    而在被告尚未徵得如附表編號1至5所示之所有權人或管理者
    同意前，不得擅自墾殖、占用或從事水土保持法第8條第1項
    第2款至第5款之開發、經營、使用行為一事，自難諉為不知
    。此外，細究前揭國有土地勘（清）查表－使用現況略圖及
    苗栗縣頭份地政事務所土地複丈成果圖，可知本案被告傾倒
    、回填營建剩餘土石方之範圍及其分布狀況，並非僅集中於
    被告已徵得土地所有權人同意之000 、000、000地號土地，
    除000、000地號土地之大部分及000地號土地之一部分外，
    其餘仍有相當部分之營建剩餘土石方均係傾倒、回填在本案
    土地上，甚至涵蓋000、000、000、000等地號之絕大部分，
    益徵被告於行為時主觀上知悉其尚未徵得本案土地之所有權
    人或管理者同意，而具有非法占用、開發、使用公有或私人
    山坡地之犯意甚明。是被告此部分所辯，亦屬藉故推託之詞
    ，難認有據，究非可採。
　㈣綜上所述，本案事證已臻明確，被告犯行洵堪認定，應依法
    論科。又被告於本院以言詞聲請傳訊證人林○○及履勘現場云
    云，然「當事人、代理人、辯護人或輔佐人聲請調查證據，
    應以書狀分別具體記載下列事項：一、聲請調查之證據及其
    與待證事實之關係。二、聲請傳喚之證人、鑑定人、通譯之
    姓名、性別、住居所及預期詰問所需之時間。…」、「調查
    證據聲請書狀，應按他造人數提出繕本。」，又「當事人、
    代理人、辯護人或輔佐人聲請調查之證據，法院認為不必要
    者，得以裁定駁回之。」，刑事訴訟法第163條之1第1、2項
    、第163條之2分別定有明文，被告並未敘明有何急迫情事，
    其僅以言詞簡略稱聲請傳訊證人林○○及履勘現場云云，與上
    述刑事訴訟法第163條之1第1、2項之法定程式顯不相符；且
    林○○已於107年2月2日警詢及108年2月11日偵訊應訊陳述，
    被告未釋明尚有何不明確而須詰問之處，自毋庸傳訊之。再
    者，本案案發迄今已逾3年，因太陽曝曬、雨水沖刷土石滑
    落等因素，難保現場地形地貌必無改變；又本案案發時現場
    已經財政部國有財產署中區分署、苗栗縣政府及臺灣苗栗地
    方檢察署檢察官分別履勘，製有使用現場略圖、會勘紀錄、
    履勘現場筆錄可參，並有現場照片多幀可佐，且國有財產署
    等既係於本案案發甫查獲時即履勘拍攝，該等履勘攝影資料
    自可憑採，再者，本案被害人甲○○土地現況，亦經被害人甲○○拍攝呈報到院，並經本院於審判期日提示調查，被告並無
    異議，是並無再履勘現場之必要。
二、論罪科刑部分：
  ㈠論罪及適用法條部分：
  ⒈水土保持法第1條第2項規定：「水土保持，依本法之規定；
    本法未規定者，適用其他法律之規定。」由此觀之，水土保
    持法就立法體例而言，係立於特別法之地位，且適用時排除
    其他法條之適用，僅水土保持法未規定時，始有其他法律適
    用之餘地。故水土保持法為山坡地保育利用條例之特別法，
    應優先適用；行為人所為，倘皆合於上揭二法律之犯罪構成
    要件，自應優先適用水土保持法（最高法院93年度台上字第
    5164、3380號判決意旨參照）。按水土保持法第32條第1項
    之罪，以「在公有或私人山坡地或國、公有林區或他人私有
    林區內未經同意擅自墾殖、占用或從事同法第8條第1項第2
    款至第5款之開發、經營或使用，致生水土流失或毀損水土
    保持之處理與維護設施」為其構成要件，該條規定雖重在山
    坡地或林區內水土保持之處理與維護，但亦含有竊佔罪之性
    質，以未經土地所有權人同意，擅自墾殖、占用或開發、經
    營、使用為必要，亦即，除在保護水土資源之保育法益外，
    尚兼及個人財產法益之保護，本質上為竊佔罪之特別規定，
    應予優先適用（最高法院98年度台上字第5782號、94年度台
    上字第6798號、101年度台上字第1997號判決意旨參照）。
    次按水土保持法第32條第1項在公有或私人山坡地或國、公
    有林區或他人私有林區內未經同意擅自墾殖、占用或從事開
    發、經營或使用，致生水土流失或毀損水土保持之處理與維
    護設施罪，為實害犯，以發生水土流失或毀損水土保持之處
    理與維護設施之結果為必要；如已實行上開犯行，而尚未發
    生水土流失或毀損水土保持之處理與維護設施之結果者，應
    屬同條第4項未遂犯處罰之範疇（最高法院90年度台上字第5
    821、4325號、93年度台上字第455號判決意旨可資參照）。
  ⒉又按水土保持法第3條第3款規定之「山坡地」，係指國有林
    事業區、試驗用林地、保安林地，及經中央或直轄市主管機
    關參照自然形勢、行政區域或保育、利用之需要，就合於標
    高在100公尺以上，或標高未滿100公尺，而其平均坡度在百
    分之5以上等情形之一者，劃定範圍，報請行政院核定公告
    之公、私有土地；而山坡地保育利用條例第3條所稱之「山
    坡地」，係指國有林事業區、試驗用林地、保安林地以外，
    經中央或直轄市主管機關參照自然形勢、行政區域或保育、
    利用之需要，就合於標高在100公尺以上，或標高未滿100公
    尺，而其平均坡度在百分之5以上者等情形之一者，劃定範
    圍，報請行政院核定公告之公、私有土地者而言。因此，若
    屬國有林事業區、試驗用林地、保安林地，即非山坡地保育
    利用條例所稱之山坡地，與水土保持法第3條第3款所規定之
    山坡地包括國有林事業區、試驗用林地、保安林地之情形，
    二者範圍不盡相同。且水土保持法又屬山坡地保育利用條例
    之特別法，故前依山坡地保育利用條例第3條規定核定公告
    之山坡地，於水土保持法公布施行後，仍應依水土保持法第
    3條第3款規定，由中央或直轄市主管機關報請行政院核定公
    告，始屬水土保持法所指之山坡地，而有水土保持法之適用
    （最高法院88年度台非字第278號、89年度台上字第3135號
    、92年度台上字第5232號判決意旨參照）。
  ⒊另按水土保持法第32條第1項之規定，雖重在山坡地或林區內
    水土保持及保育水土資源，但亦含有竊佔罪之性質，以未經
    土地所有權人同意，擅自墾殖、占用或開發、經營、使用為
    必要，故如對該山坡地有使用權，或經土地所有權人或對該
    山坡地有占有使用權人之同意而墾殖、開發、經營、使用，
    即與該條項之構成要件有間；如係土地所有權人本人或經土
    地所有權人之同意而墾殖、開發、經營、使用者，縱違反規
    定，未依水土保持技術規範實施水土保持與維護，或未先擬
    妥水土保持計畫，送請主管機關核定，或未依核定計畫實施
    ，乃屬違反同法第33條第1項規定，除有同條第3項之情形外
    ，僅能處以罰鍰，不得援引第32條予以處罰。換言之，行為
    人必在公有或他人山坡地上，無正當權源而擅自墾殖、占用
    、開發、經營或使用，始得成立，是須行為人明知其無法律
    上權利，而對他人持有之不動產擅自墾殖、占用、開發、經
    營或使用，始成立該罪。至於土地所有權人本人，或經土地
    所有權人之同意而墾殖、開發、經營、使用，縱有違反規定
    ，未依水土保持技術規範實施水土保持與維護，乃屬違反水
    土保持法第33條之規定，視其情節分別處以行政處罰或刑罰
    之範疇，不得援引同法第32條予以處罰，此觀水土保持法第
    8條、第32條、第33條之規定自明。而上開所謂經土地所有
    權人同意而墾殖、開發、經營、使用者，其同意不以土地所
    有權人明示之意思表示為限，默示之意思表示，亦包括在內
    （最高法院86年度台上字第6221號、87年度台上字第702號
    、90年度台上字第4325號、92年度台上字第692 號、101年
    度台上字第1381號判決意旨參照）
  ⒋經查，本案土地均為經行政院農業委員會參照自然形勢、行
    政區域或保育、利用之需要，報請行政院核定公告之山坡地
    範圍內之公、私有土地，屬水土保持法所稱之山坡地，亦屬
    山坡地保育利用條例所稱之山坡地，有前揭苗栗縣政府109
    年2月27日府水保字第1090037508號函暨所附行政院農業委
    員會98年8月4日農授水保字第0981850245號公告、苗栗縣頭
    份鎮山坡地範圍地段接合圖、108年11月22日農授水保字第1
    081866025號公告、苗栗縣山坡地範圍界址圖－○○市○○段行政
    院農業委員會水土保持局山坡第範圍、特定水土保持區、查
    定分類查詢結果（如附表編號1至5「土地地號」欄所示地號
    ）等件在卷可查。被告未經本案土地之所有權人或管理者之
    同意，擅自雇用工人鋪設鐵板、清掃、整地，並聯絡司機載
    運營建剩餘土石方，將之傾倒、回填在本案土地上，惟依卷
    內事證，尚無任何積極證據足資證明本案土地已因被告犯行
    致生水土流失等結果，應認本案土地尚未因被告前揭行為，
    致生水土流失或毀損水土保持之處理與維護設施之結果，業
    經本院認定如前，則被告一行為同時該當於山坡地保育利用
    條例第34條、水土保持法第32條及刑法第320條第2 項竊佔
    罪等相關刑罰罰則之構成要件，即屬法條競合，揆諸前揭說
    明，應依法條競合特別關係之法理，優先適用水土保持法第
    32條之規定論處。
  ⒌是核被告所為，係犯水土保持法第32條第4項、第1項之非法
    占用開發使用致水土流失未遂罪。公訴意旨認被告所為應論
    以刑法第320條第2項之竊佔罪、水土保持法第32條第4項之
    在公有及私人山坡地內未經同意擅自墾殖未遂罪，容有未洽
    ，附此指明。被告自107年1月間之某日起至107年2月上旬之
    某日止，在公有及私人山坡地內，未經同意擅自占用、開發
    、使用本案土地之行為，係屬繼續犯（最高法院99年度台上
    字第7746號判決意旨參照）。又被告雇用不知情之林○○及其
    他真實姓名年籍不詳之工人從事鋪設鐵板、清掃、整地，並
    聯絡不知情之傅○○及其他真實姓名年籍不詳之司機載運營建
    剩餘土石方，將之傾倒、回填在本案土地上，應論以間接正
    犯。
  ㈡刑之加重減輕：
  ⒈累犯裁量加重最低本刑之說明：被告前因①恐嚇取財等案件，
    經臺灣苗栗地方法院以101年度易字第830號判處有期徒刑3
    月（共2罪）、2月，應執行有期徒刑6月，案經上訴，經本
    院以103年度上易字第586號將原判決一部撤銷，改判有期徒
    刑5月、2月，一部上訴駁回，撤銷改判及上訴駁回部分應執
    行有期徒刑1年確定；因②違反水土保持法案件，經臺灣苗栗
    地方法院以103年度訴字第314號判處有期徒刑6月，案經上
    訴，經本院以104年度上訴字第1588號判決上訴駁回確定；
    上開2案件所示罪刑，經本院以105年度聲字第798號裁定定
    應執行有期徒刑1年5月確定，於106年1月23日易科罰金執行
    完畢等情，有臺灣高等法院被告前案紀錄表存卷足憑，則被
    告於受徒刑執行完畢後，5年以內故意再犯本件有期徒刑以
    上之罪，為累犯，本院考量被告於上開②案件執行完畢後，
    復再犯下本案非法占用開發使用致水土流失未遂犯行，前後
    案之犯罪類型及罪質均屬相同或類似，依司法院釋字第775
    號解釋意旨，本於罪刑相當原則，裁量應依刑法第47條第1
    項規定加重其刑。
  ⒉未遂減輕部分：被告雖已著手實行上開非法占用開發使用犯
    行，惟尚未發生水土流失或毀損水土保持之處理與維護設施
    之結果，為未遂犯，爰依刑法第25條第2項之規定，按既遂
    犯之刑減輕之。
三、本院之判斷：原審以被告犯罪事證明確，予以論罪科刑，固
    非無見，惟「科刑時應以行為人之責任為基礎，並審酌一切
    情狀，尤應注意下列事項，為科刑輕重之標準：…一、犯罪
    之動機、目的。…三、犯罪之手段。…九、犯罪所生之危險或
    損害。十、犯罪後之態度。」，刑法第57條定有明文，本案
    被告為牟暴利，罔顧環境生態，擅於他人土地堆置大量土石
    ，堆置範圍廣大，情節本屬重大，迄今仍未回復土地原狀，
    造成被害人無法利用土地，被告犯後態度實不佳，況被告前
    已有類此前科，竟再犯前愆，原審僅判處被告有期徒刑4月
    ，顯屬輕縱，無以懲儆被告惡行，檢察官據此上訴為有理由
    ，而原審量刑既有如上失衡之處，即屬無可維持，應由本院
    撤銷改判，爰以行為人之責任為基礎，審酌被告未經土地所
    有權人或管理者同意，即擅自雇用工人鋪設鐵板、清掃、整
    地，並聯絡司機載運營建剩餘土石方，將之傾倒、回填在本
    案土地上，以此方式非法占用、開發、使用公有及私人山坡
    地，面積共達約6,392平方公尺，雖未致生水土流失或毀損
    水土保持之處理與維護設施之實害結果，惟已對山坡地水土
    資源之保育、確保水源涵養及自然資源之永續利用等保護法
    益形成具體危險，所為誠屬不該，並考量被告迄未與各該被
    害人達成和解、調解或賠償損害等節，兼衡被告於法院審理
    中自陳所受教育程度為士官學校畢業，無業，與高齡母親同
    住，尚須照顧母親（見原審卷第293頁）等一切情狀，量處
    如主文第二項之刑示懲。
四、沒收部分：
  ㈠犯罪所得部分：按沒收新制下犯罪所得之計算，依刑法第38
    條之1之立法意旨，係以總額原則為審查，凡犯罪所得均應
    全部沒收，無庸扣除犯罪成本。如向公務員行賄之賄款支出
    ，因屬犯罪之支出，依總額原則，當不能扣除此「犯罪成本
    之支出」。被告於本院供述「（你載運這些土地多少錢？）
    …二、新北○○段6輪拖1200元、10輪拖1500元，大概25萬元左
    右。」、「（所以你在本案取得的費用只有新北○○段的25萬
    元？）是」，以辦理類此違法傾倒土石案件所見，被告向傾
    倒廢土之拖車司機收取費用，符合此類案件特性，再以被告
    施工範圍、日數言，其所述有收得25萬元現金，並未違悖事
    理，沒收此所得25萬元，亦難認有何超逾失衡之處，爰依據
    刑法第38條之1第1、3項規定宣告沒收之，於全部或一部不
    能沒收或不宜執行沒收時，追徵其價額。
　㈡犯罪工具部分：按沒收或追徵，有過苛之虞、欠缺刑法上之
    重要性、犯罪所得價值低微，或為維持受宣告人生活條件之
    必要者，得不宣告或酌減之，刑法第38條之2第2項定有明文
    。學理上稱此一規定為過苛調節條款，乃將憲法上比例原則
    予以具體化，不問實體規範為刑法或特別刑法中之義務沒收
    ，亦不分沒收主體為犯罪行為人或第三人之沒收，復不論沒
    收標的為原客體或追徵其替代價額，同其適用。水土保持法
    第32條第5項規定「犯本條之罪者，其墾殖物、工作物、施
    工材料及所使用之機具，不問屬於犯罪行為人與否，沒收之
    。」其立法意旨，係考量山坡地因其自然條件特殊，不適當
    之開發行為易導致災害發生，甚至造成不可逆之損害。為減
    少違規行為人僥倖心理，避免該等犯罪工具因非屬犯罪行為
    人所有而無法沒收，致使犯罪成本降低，而無法達到嚇阻之
    目的，乃擴大沒收範圍，修正為不問屬於犯罪行為人與否，
    沒收之，以為刑法第38條第2項之特別規定。則依特別法優
    先於普通法之原則，水土保持法第32條第5項係特別規定，
    自應優先於刑法第38條第2項前段之適用，至於與沒收有關
    之其他事項，水土保持法既無特別規定，依法律適用原則，
    仍應回歸適用刑法。是倘宣告沒收，於個案運用有過苛之虞
    、欠缺刑法上之重要性、犯罪所得價值低微，或為維持受宣
    告人生活條件之必要者，仍得依刑法第38條之2第2項過苛調
    節條款不予宣告或酌減之，以節省法院不必要之勞費，並緩
    和沒收之嚴苛性（最高法院108年度台上字第2760號、107年
    度台上字第4337號判決意旨參照）。被告雇用不知情之林○○
    及其他真實姓名年籍不詳之工人，在本案土地上鋪設鐵板、
    清掃、整地所使用之挖土機2台，及被告聯絡不知情之傅○○
    及其他真實姓名年籍不詳之司機，載運營建剩餘土石方，傾
    倒、回填在本案土地上所使用之車輛，分別為林○○及其他真
    實姓名年籍不詳之工人、傅○○及其他真實姓名年籍不詳所有
    之司機所有，均為被告犯本案犯行所使用之機具，惟考量上
    開挖土機、車輛價值不低，用途亦非專供犯罪所用之物，復
    為各該所有人謀生所需之工具，倘對其宣告沒收或追徵，無
    異剝奪或限制第三人工作權及合法之財產權，對被告所招致
    損害及產生懲罰效果，將逾其犯行之可責程度，顯有過苛之
    虞，爰依刑法第38條之2第2項規定，不予宣告沒收或追徵。
據上論斷，應依刑事訴訟法第369條第1項前段、第364條、第299
條第1項前段，水土保持法第32條第4項、第1項前段，刑法第11
條前段、第47條第1項、第25條第2項，第38條之1第1、3項，判
決如主文。
本案經檢察官楊岳都提起公訴，檢察官蕭慶賢提起上訴，檢察官
林蓉蓉到庭執行職務。
中　　華　　民　　國　　110 　年　　10　　月　　27　　日
            刑事第九庭　  審判長法　官　紀  文  勝
                                法　官　賴  妙  雲
                                法　官　姚　勳　昌
以上正本證明與原本無異。              
如不服本判決應於收受送達後20日內向本院提出上訴書狀，其未
敘述上訴理由者，並得於提起上訴後20日內向本院補提理由書狀
（均須按他造當事人之人數附繕本）「切勿逕送上級法院」。因
疫情而遲誤不變期間，得向法院聲請回復原狀。
                                書記官  溫  尹  明
中　　華　　民　　國　　110 　年　　10　　月　　27　　日

附錄本案論罪科刑法條全文：
水土保持法第32條
在公有或私人山坡地或國、公有林區或他人私有林區內未經同意
擅自墾殖、占用或從事第8條第1項第2款至第5款之開發、經營或
使用，致生水土流失或毀損水土保持之處理與維護設施者，處6
月以上5年以下有期徒刑，得併科新臺幣60萬元以下罰金。但其
情節輕微，顯可憫恕者，得減輕或免除其刑。
前項情形致釀成災害者，加重其刑至二分之一；因而致人於死者
，處5年以上12年以下有期徒刑，得併科新臺幣100萬元以下罰金
；致重傷者，處3年以上10年以下有期徒刑，得併科新臺幣80萬
元以下罰金。
因過失犯第1項之罪致釀成災害者，處1年以下有期徒刑，得併科
新臺幣60萬元以下罰金。
第1項未遂犯罰之。
犯本條之罪者，其墾殖物、工作物、施工材料及所使用之機具，
不問屬於犯罪行為人與否，沒收之。

附表
編號 土地地號（均坐落苗栗縣○○市○○段） 土地所有權人 ／管理者 是否為山坡地 查定分類 占用面積 （平方公尺） 1 ⑴000 ⑵000 ⑶000 己○○ 是 宜農牧地 ⑴742.79 ⑵516.50 ⑶844.15 2 000 甲○○ 是 宜農牧地 3196.31 3 000 臺灣苗栗農田水利會 是 不屬查定範圍 290.50 4 ⑴000 ⑵000 ⑶000 ⑷000 ⑸000 ⑹000 ⑺000 ⑻000 中華民國／財政部國有財產署 是 系統無相關地籍資料 　⑴0.48 　⑵39.00 　⑶96.88 　⑷27.12 　⑸91.43 　⑹422.36 　⑺121.86 　⑻0.67 5 000 丙○○、丁○○ 是 宜農牧地 1.95